臺灣士林地方法院刑事判決
110年度金訴字第281號
公  訴  人  臺灣士林地方檢察署檢察官
被      告  黃煜宸



選任辯護人  楊延壽律師（法扶律師）
上列被告因違反洗錢防制法等案件，經檢察官提起公訴（110年
度偵字第5491號、110年度偵字第5856號），本院判決如下：
    主  文
黃煜宸無罪。
    理  由
一、公訴意旨略以：被告黃煜宸明知無正當理由提供金融機構帳
    戶予他人，依一般社會生活之通常經驗，可預見此金融帳戶
    恐淪為詐欺等財產犯罪之工具並隱匿犯罪所得款項之流向，
    仍基於幫助洗錢及幫助詐欺之不確定故意，於民國109年12
    月21日至22日間，將其申設之國泰世華商業銀行帳號000-00
    0000000000號(下稱國泰世華銀行帳戶)帳戶之網路銀行密碼
    告知詐騙集團。該詐騙集團成員取得被告黃煜宸上開銀行帳
    戶之密碼後，即共同意圖為自己不法之所有，基於詐欺取財
    之犯意聯絡，於如附表所示時間，以如附表所示方式詐騙附
    表所示之告訴人，致附表所示之告訴人均陷於錯誤，而於如
    附表所示之匯款時間，匯款如附表所示之金額至上開國泰世
    華銀行帳戶內。
二、按被告未經審判證明有罪確定前，推定其為無罪；又犯罪事
    實應依證據認定之，無證據不得認定犯罪事實；不能證明被
    告犯罪者，應諭知無罪之判決，刑事訴訟法第154條第1項、
    第2項及第301條第1項分別定有明文。次按事實之認定，應
    憑證據，如未能發現相當證據，或證據不足以證明，自不能
    以推測或擬制之方法，為裁判基礎（最高法院40年台上字第
    86號判例參照）。另認定犯罪事實所憑之證據，雖不以直接
    證據為限，間接證據亦包括在內；然而無論直接或間接證據
    ，其為訴訟上之證明，須於通常一般之人不致有所懷疑，而
    得確信其為真實之程度者，始得據為有罪之認定，倘其證明
    尚未達到此一程度，而有合理之懷疑存在時，即無從為有罪
    之認定（最高法院76年台上字第4986號判例可資佐參）。刑
    事訴訟法第161條第1項亦規定，檢察官就被告犯罪事實，應
    負舉證責任，並指出證明之方法，是檢察官對於起訴之犯罪
    事實，應負提出證據及說服之實質舉證責任，倘其所提出之
    證據，不足為被告有罪之積極證明，或其指出證明之方法，
    無從說服法院以形成被告有罪之心證，基於無罪推定之原則
    ，自應為被告無罪判決之諭知（最高法院92年台上字第128
    號判例可資參考）。
三、公訴意旨認被告黃煜宸涉犯詐欺等罪，無非係以被告於警詢
    及偵查中之供述、告訴人王正宏、朱昌駿於警詢中之指述及
    匯款單據、報案資料等證據資料為其主要論據。
四、訊據被告黃煜宸固坦承上開帳戶為其本人所持用，並有於10
    9年12月20日，將其所申設之國泰世華銀行帳戶之網路銀行
    密碼告知詐騙集團等情。惟堅決否認有為上開幫助詐欺取財
    及洗錢犯行，辯稱：我不知道他們拿去詐騙，我當時在網路
    上買東西，對方問我有沒有帳號密碼，他說從帳號裡面扣錢
    ，所以才把帳號、密碼給他等語（本院審金訴卷第44頁）；
    又其辯護人為其辯稱：　　
　㈠被告係遭詐騙集團以「由於網路批發商下錯訂單，需要到自
    動提款機操作，始能取消錯誤訂單」等話術，被告因此至住
    家附近之全家便利商店內之國泰世華銀行提款機，依詐騙集
    團之指示操作而更改為詐騙集團所提供之密碼。被告當時根
    本不知道已經遭詐騙集團取得其網路銀行之帳號及密碼，故
    仍以提款卡領款。起訴書所載證據清單編號1，認被告於109
    年12月20日先更改密碼，於翌日（21日）將帳戶款項共1,10
    0元提領出來後，再將帳號及密碼告知詐騙集團，容有誤會
    。
  ㈡被告因每月所得僅2萬4,000元左右，但每月需負擔房租即高
    達1萬800元，故每月發薪日後至次月領薪前，帳戶內之存款
    幾乎慣常性消耗至所剩無幾，故被告非有意提供帳戶予詐騙
    集團始將存款提領一空。
　㈢本件國泰世華銀行帳戶為被告薪資帳戶，且為賴以生活之重
    要帳戶，被告斷不可能將此提供予不認識之詐騙集團使用，
    導致自己生活有斷炊之虞。又被告未領取任何報酬，更證明
    被告根本無任何不法所有意圖及犯罪動機之事實。
　㈣被告領有身心障礙證明，種類為智能障礙，足證被告對外在
    環境之理解能力不佳。是以被告面對詐騙集團之花言巧語，
    始遭到詐騙。又該銀行帳戶存摺及提款卡仍由被告所持有，
    被告從未交付與他人。此與一般幫助詐欺洗錢，會交付提款
    卡，存摺及密碼之狀況，全然不同，在在證明被告不具任何
    幫助詐欺及洗錢故意等語。
五、經查：
　㈠被告所設上開國泰世華銀行帳戶內於109年12月23日確有告訴
    人王正宏、朱昌駿二人所匯入之如附表所示款項，並於同日
    遭人從上開帳戶內轉出提領等情，有告訴人王正宏警詢筆錄
    （110偵5491卷第13至16頁）、中國信託銀行自動櫃員機交
    易明細表1紙（110偵5491卷第53頁）、國泰世華商業銀行存
    匯作業管理部110年4月22日國世存匯作業字第1100060030號
    函及所附被告帳號000000000000號帳戶交易明細（110偵549
    1卷第93至103頁）；告訴人朱昌駿警詢筆錄（110偵5856卷
    第17至19頁）、國泰世華銀行客戶交易明細表1紙（110偵58
    56卷第37頁）、土地銀行存摺內頁明細（110偵5856卷第39
    頁）、國泰世華商業銀行存匯作業管理部110年1月15日國世
    存匯作業字第1100006422號函及所附帳號000000000000號帳
    戶基本資料、對帳單（110偵5856卷第51頁），是此部分事
    實固可認定。　　
　㈡被告係於109年12月20日20時26分變更其帳戶網路銀行密碼，
    惟該帳戶尚有存款1,102元及外幣存款美金1萬1,003元（元
    以下不計），並分別於同年12月20日20時28分提款100元，
    又於同年12月21日08：21提領1,000元。又於同年12月23日1
    4：52由該帳戶美金1萬1,000元兌換新台幣30萬9,320元，而
    轉帳存入該新台幣帳戶；但於同日14：58；14：59；15：51
    分三次被以電子轉出他人帳戶。嗣告訴人二人於同年12月23
    日19：28分別存入2萬9,985元及2萬9,989元，並隨即於同日
    19：49被提領，此有國泰世華商業銀行存匯作業管理部110
    年4月22日國世存匯作業字第1100060030號函及所附被告帳
    號000000000000號帳戶交易明細（110偵5491卷第93至103頁
    ）及110年5月6日國世存匯作業字第1100070510號函暨交易
    明細及附表共2頁（110偵5491卷第111至115頁）在卷可參。
    由此足以證明：
　1.被告係在變更密碼之後才去領取1,100元，並非於變更密碼
    交付詐騙集團之前就提領。此與提供銀行帳號幫助詐欺犯，
    大都於交付存摺、提款卡及密碼之前，將其帳戶存款全部先
    提領之情形不同。又依前述交易明細，亦可知該帳戶係被告
    薪資帳戶，每月薪資均有薪資轉入該帳戶，且每月月底的存
    款均所剩無幾。以109年5月為例，該月5日領薪2萬8,024元
    ，至25日只剩83元；12月4日領薪1萬9,983元，至20日只剩1
    ,102元。故被告於告知詐騙集團密碼後，又分二次提領1,10
    0元，也沒有與其通常使用該帳戶之狀況有所不同。
  2.被告所有前述存於同一銀行帳戶之美金存款1萬1,000元，也
    在被告變更密碼交付詐騙集團之後，遭詐騙集團轉成新台幣
    提領一空。此顯與前述幫助詐欺犯在交付存摺、提款卡及密
    碼之前，都會將其所有存款提領，以免遭受損失之情狀，顯
    有不同。又本件並無證據證明被告受有報酬。然而，被告卻
    因此被詐騙集團提領其相當於新台幣30餘萬元之美金存款，
    此顯與常情有違。
　3、又本件被告所有國泰世華銀行存摺及提款卡尚在被告保管
    持有中，業經當庭勘驗屬實。另被告係輕度精神障礙之人，
　　有中華民國身心障礙證明正反面附卷可證（110偵5491卷第2
    1頁）。也可證明被告對社會環境之理解能力稍有不足，是
    以被告在面對詐騙集團之巧語話術，較無警覺之心，而易受
    騙。
　㈢按刑法所指故意，非僅指直接故意，尚包括間接故意、不確
    定故意、未必故意）在內；所謂直接故意，乃指行為人對於
    構成要件事實，預見其發生而其發生並不違反其本意者而言
    ，此為刑法第13條第2項所規範。而幫助犯之成立，除行為
    人主觀上須出於幫助之故意，客觀上並須有幫助之行為；且
    幫助行為，係指對他人實現構成要件之行為施予助力而言，
    幫助故意，則指行為人就被幫助者正欲從事犯罪或正在從事
    犯罪，且該犯罪有既遂之可能，而其行為復足以幫助他人實
    現構成要件，在被告主觀上有認識，尚不以確知被幫助者係
    犯何罪名為其必要。再者，金融帳戶為個人理財之工具，申
    請開設金融帳戶並無任何特殊之限制，一般民眾皆能自由申
    請開戶，並得同時在不同金融機構申請多數存款帳戶使用，
    乃眾所周知之事實。在金融機構開設帳戶，請領存摺、提款
    卡及密碼後，任何人即得持之辦理存、匯及轉帳使用，事關
    帳戶所有人權益之保障，帳戶所有人理應避免被不明人士利
    用或持之為與財產有關之犯罪工具，並期杜絕自己金融帳戶
    存款遭他人冒領之風險，此實為社會大眾按諸生活認知所極
    易體察之常識，被告固應知悉。以一般智識程度而言，當有
    可能輕易預見他人取得本案帳戶資料，係供作非法使用，然
    被告係患有輕度精神障礙之人，是否有此認知，實有疑問；
    且其於提供帳號及密碼予他人之時，上開國泰世華銀行帳戶
    為其薪資轉帳之帳戶，尚有為數不少之金錢；致其帳戶內所
    有之金錢近美金1萬1,000元即新台幣30餘萬元，亦遭他人提
    領，遠超過告訴人所受金錢之損失。是其所辯，尚堪採信，
    實難認其提供帳號及密碼予他人時，具有幫助他人詐欺取財
    及洗錢之不確定故意，甚為明確。
　㈣綜上所述，被告縱將其上開帳戶網路銀行密碼告知本件詐欺
    集團用以收受告訴人匯入之款項，被告本身應認亦係遭本案
    詐欺集團所欺騙，方有告知帳號及密碼之行為。是本案檢察
    官所舉前開事證，尚不足使本院確信被告有幫助詐欺集團成
    員詐欺取財及洗錢之犯意及行為，本院尚無從形成有罪確信
    之心證。此外，復查無其他積極證據足認被告確有公訴意旨
    所指之幫助詐欺取財及洗錢罪犯行，參以前開法律規定及說
    明，自應為被告無罪之諭知。
據上論斷，應依刑事訴訟法第301條第1項，判決如主文。
本案經檢察官蔡東利偵查起訴，檢察官吳昭瑩到庭執行職務。
中　　華　　民　　國　　110 　年　　12　　月　　1　 　日
                  刑事第六庭審判長法  官  雷雯華
　　　　　　　　　                法  官  李欣潔
　　　　　　　　　                法  官  李建忠
　　　　　　　　　
以上正本證明與原本無異。
如不服本判決應於收受送達後20日內向本院提出上訴書狀，並應
敘述具體理由。其未敘述上訴理由者，應於上訴期間屆滿後20日
內向本院補提理由書（均須按他造當事人之人數附繕本）「切勿
逕送上級法院」。
因疫情而遲誤不變期間，得向法院聲請回復原狀。
                                  書記官  林承翰
中　　華　　民　　國　　110 　年　　12　　月　　1 　　日

附表：（金額單位均為新臺幣）
編號 告訴人 遭騙時間 詐騙方式 匯款日期 匯款金額 1 王正宏 109.12.23 佯稱網路購物設定錯誤造成分期付款，須依指示匯出款項 109.12.23 29985元 2 朱昌駿 109.12.23 佯稱網路購物款項誤扣，須依指示匯出款項 109.12.23 29989元